臺灣高等法院臺中分院刑事判決　　　　　　　　　　九十一年度上易字第三五號
　　上　訴　人
　　即　被　告　丙○○
　　　　　　　　甲○○
右上訴人因恐嚇等案件，不服臺灣臺中地方法院九十年度易字第二二九號中華民國九
十年十一月二十八日第一審判決（起訴案號：臺灣臺中地方法院檢察署八十九年度偵
字第一九七九六號），提起上訴，本院判決如左：
    主      文
原判決撤銷。
丙○○、甲○○共同意圖為自己不法之所有，以恐嚇使人將本人之物交付，各處有期
徒刑柒月，均緩刑貳年。
    事      實
一、緣劉耀鍾（因侵占罪業經判處有期徒刑八月，緩刑三年確定）自民國（下同）八
    十七年八月中旬起，任職於王學斌（因恐嚇取財罪業經判處有期徒刑十月，緩刑
    四年確定）經營之「一元便利商店」（址設臺中縣豐原市○○路一三一號）擔任
    每日晚間十一時起至翌日上午七時止之大夜班店員，因連續於工作時間內，多次
    將一元便利商店內陳列供販賣用之文具、糖果等商品及收銀機內之現款侵占入己
    ，前後所侵占之商品、款項約新臺幣（下同）八千元。嗣王學斌發覺店內財物可
    能遭劉耀鍾侵占，遂於八十八年十月二日凌晨零時許，委託藍宏文、丙○○、王
    建中等人佯裝顧客進入店內購物，當場發現劉耀鍾於計價列印發票時均短列金額
    ，甚或未開立發票，而將差額款項予以侵占，王學斌見劉耀鍾侵占業務款項之情
    已明，遂於當日凌晨一時許，與藍宏文等人共同進入店內，責問劉耀鍾何以侵占
    業務款項及店內商品，並與劉耀鍾同至臺中縣豐原市○○路六九九號二樓辦公室
    處理。王學斌於同日凌晨二時許，先向劉耀鍾強稱其每日盜取店內物品，迄八十
    八年十月二日止，共計監守自盜三萬一千元，強逼劉耀鍾簽署自白書及簽發面額
    三百十萬元之本票一張，並向劉耀鍾恐嚇及脅迫稱，若不簽寫上開文件，將予報
    警並移送法院處理，劉耀鍾因受王學斌之脅迫及恫嚇而心生畏懼，遂依王學斌之
    意，書寫自白書及簽署同上面額之本票一張，而行無義務之事，並將上開本票一
    紙交付予王學斌。而後王學斌認劉耀鍾可能無法兌現該鉅額款項，遂命劉耀鍾以
    電話連繫其父劉文樑到場處理，劉文樑與妻邱秀娥約於三十分鐘後到場，得知此
    事後，即向王學斌懇求降低款項，然為王學斌所拒，堅稱倘若不付三百一十萬元
    就要將劉文樑與劉耀鍾一併移送法院辦理，此時丙○○、甲○○竟與王學斌共同
    基於意圖為自己不法所有之犯意，丙○○即自稱係綠島管理員；甲○○亦自稱係
    豐原分局刑事組刑警，佯稱已聯絡警方前來處理，劉文樑、邱秀娥因恐被指為主
    謀，又怕劉耀鍾遭移送法辦，受渠等之恫嚇因而心生畏懼，簽寫面額二百萬元與
    一百萬元之本票各一張，交付予王學斌收執，而行無義務之事，劉文樑、邱秀娥
    及劉耀鍾始離去現場。事後劉耀鍾於八十八年十月十一日前往臺中縣警察局刑警
    隊自首其業務侵占之犯行，並陳訴其遭王學斌恐嚇取財之情事，因而查悉上情。
二、案經臺灣臺中地方法院檢察署檢察官自動檢舉偵查起訴。
    理      由
一、訊據被告丙○○、甲○○均矢口否認有何右揭犯行，被告丙○○辯稱略以：這跟
    伊無關，當天伊是替王學斌去查看店員有無侵占之情形，後來發現劉耀鍾確有侵
    占，伊即告知王學斌此事，並建議送派出所處理，當時劉耀鍾與王學斌會算金額
    時，伊並不在場，而伊僅係告知劉文樑，劉耀鍾若有侵占之情形，就是好好管教
    ，伊以前在綠島當兵時，如有此種情形是要判刑的，他們可能因此誤認伊自稱綠
    島管理員等語；被告甲○○辯稱略以：簽發本票時伊沒有在場，伊是因工作關係
    去找丙○○，伊是在劉耀鍾父母到時才到，到時才知道這件事，伊並未自稱是豐
    原分局刑事組，但邱秀嫦一直說伊是警察大人，伊說伊是做機械的等語。
二、惟查：
(一)右揭犯罪事實，迭據被害人劉耀鍾、劉文樑及邱秀娥於偵查及原審時指訴甚詳，
    渠等三人於原審時略稱：「丙○○自稱是綠島管理員，甲○○自稱是豐原警局刑
    事組」；被害人劉文樑、邱秀娥更指稱：「我們到時丙○○跟王學斌及兩、三個
    我們不認識之人在那裡，我們到時一直向王學斌請求，．．．丙○○說他是綠島
    管理員，像劉耀鍾犯這種罪是小兒科，他還做個動作說他像不像管理員．．．隔
    二十分鐘左右甲○○才來，來時表示很關心我們，我（指劉文樑）說請給我們機
    會，甲○○就說像你們這樣不行，根據緊急命令要罪加一等，並說我是主謀，要
    將我移送警察局，又說他是豐原警局之警員已經跟警察局聯絡好，過了五分鐘甲
    ○○的手機響了，他在電話中說，叫他們等一下，再跟我們說是警察局打來的，
    我太太跟王學斌跪求，王學斌就說你怎麼賠，並拿我兒子簽好的三百一十萬元本
    票出來，他們三人就說如果我們不簽要送警察局，且要連我一起送，後來我跟我
    太太就共同簽發二張本票，一張一百萬元，另一張兩百萬元，簽好就由王學斌拿
    走」、「（問：你們沒有欠錢，為何要簽本票？）我們相信他們是警員，害怕被
    罪加一等才簽的」、「（問：你們二人是否怕被指為主謀、怕你兒子被移送法辦
    才簽發本票？）是的」等語在卷（見原審卷第十八至二十頁、一一七、一一八頁
    ），核與證人即劉耀鍾之姑姑劉淑月於王學斌被訴恐嚇等案件，經法院隔離訊問
    時所證述之情節相符（見台灣台中地方法院八十九年度易字第七０五號卷第七十
    頁），並有劉文樑、邱秀娥二人共同簽發之本票二紙扣案足資佐證。
(二)次查被告丙○○確曾在綠島服過兵役，此為其所自承（見原審卷第二十一頁），
    衡情如被告丙○○未自稱「在綠島監獄當過管理員」，被害人應無如此指證被告
    丙○○之可能，蓋「當兵」與「當管理員」並非容易混淆之話語；再者，如被告
    甲○○未自稱豐原分局刑事組刑警，則被害人應不致杜撰「根據緊急命令‧‧‧
    ‧並說他是豐原分局的警員，已經跟警察局聯絡好了，過了五分鐘，甲○○的手
    機響，他在電話中說叫他們等一下，再跟我們說是派出所打來的‧‧‧，他們三
    人說如果我們不簽，要送警察局而且連我們一起送，然後我們就簽發兩張本票‧
    ‧‧‧‧。」等描述犯罪過程之細節。末查被告二人與王學斌均明知劉耀鍾坦承
    侵占之金額僅約八千餘元，亦無任何證據足資證明劉耀鍾有超越前開侵占金額，
    竟以自稱綠島管理員、豐原分局刑事組及緊急命令移送法辦為由，要求劉文樑、
    邱秀娥另行簽發金額各二百萬元及一百萬元之本票，則渠等主觀上有為自己不法
    所有之意圖甚灼然，被告二人所辯要屬事後卸責之詞，不足採信。
(三)按恐嚇之性質，不以違法為必要，雖屬合法之事，若以恐嚇要挾，仍無礙於恐嚇
    取財罪之成立。被告王學斌及丙○○、甲○○利用劉文樑、邱秀娥均憚於遭指為
    主謀，及劉耀鍾經移送警方處理，除將依法論罪科刑外，更會影響劉耀鍾前途之
    心理，以不簽具本票，即將移送法辦乙情，恫嚇及脅迫劉文樑、邱秀娥共同簽具
    前開二百萬元及一百萬元本票二紙，雖「移送法辦」原為法所許可之行為，然渠
    等將之利用為恐嚇取財之手段，揆諸前開說明，應無解於恐嚇取財罪之成立。本
    件事證已臻明確，被告二人之犯行應堪認定。
(四)至被告二人之選任辯護人雖請求就被告丙○○及甲○○是否有自稱綠島管理員及
    豐原分局刑事組等做測謊，惟據法務部調查局函覆稱「測謊以法律懲罰為要件，
    僅宜測試犯罪行為，有無說過自稱某職務之言辭等意識形態之測試，難顯測謊結
    果，亦非測謊之範疇」，有該局九十年八月二十日九０陸三字第九００五一七八
    五號函在卷可參（見原審卷第一三四頁）。另證人王學斌、王建中於原審時雖均
    證稱：當天並無聽到被告二人自稱係綠島管理員及豐原警局刑事組警員（見原審
    卷第四十一、一一五頁）。然查，被害人與被告二人素無仇怨，衡情應無故為攀
    陷之理，且劉耀鍾既已簽發三百十萬元之本票交予王學斌，被告二人若無恐嚇劉
    文樑、邱秀娥，劉文樑等二人又何庸再簽發二張本票交付予王學斌，況王學斌亦
    係本案之共同正犯，而王建中則係被告二人之友人，是王學斌、王建中二人之證
    詞顯係迴護被告之詞，不足作為有利於被告二人之證明，附此敘明。
三、核被告二人所為，均係犯刑法第三百零四條第一項之以脅迫使人行無義務之事罪
    及同法第三百四十六條第一項之恐嚇取財罪，被告丙○○、甲○○與王學斌等人
    間，有犯意聯絡及行為分擔，均為共同正犯，被告二人同時恐嚇、脅迫劉文樑、
    邱秀娥簽發本票，為一行為同時侵害該二人之法益，為想像競合犯，應從一重處
    斷。又被告二人所犯前開二罪間，有方法結果之牽連關係，為牽連犯，應依刑法
    第五十五條規定從一重之恐嚇取財罪處斷。原審以被告二人罪證明確，予以論罪
    科刑，固非無見。然查（一）恐嚇、脅迫劉耀鍾簽署自白書及本票者，應係王學
    斌一人所為，並無證據足以證明被告二人確有與王學斌共犯此部分之犯行（詳如
    後述），原審卻認被告二人亦有參與此部分之行為；（二）原審漏未論述被告二
    人亦有恐嚇、脅迫邱秀娥簽發本票，均有未洽。被告二人上訴意旨否認犯罪，雖
    無理由，惟原判決既有上述可議之處，即屬無可維持，自應由本院予以撤銷改判
    。爰審酌被告二人犯罪之動機、目的、手段及不以正當途徑尋求賠償，暨犯罪所
    生損害並犯罪後態度等一切情狀，分別量處如主文所示之刑，以示懲儆。又被告
    二人均未曾受有期徒刑以上刑之宣告，有臺灣臺中地方法院檢察署刑案資料查註
    紀錄表及臺灣高等法院被告全國前案紀錄表在卷可按，被告二人一時失慮致犯本
    罪，經此教訓，當知警惕信無再犯之虞，本院綜核各情，認對渠等所宣告之刑，
    以暫不執行為適當，均併予宣告緩刑二年，以啟自新。
三、公訴意旨另略以：被告丙○○、甲○○另與王學斌共同意圖為自己不法之所有，
    並基於概括之犯意，於同日凌晨二時許，在上述二樓之辦公室，先由王學斌向劉
    耀鍾強稱其每日盜取店內物品，迄八十八年十月二日止，共計監守自盜三萬一千
    元，勒逼劉耀鍾簽署自白書及簽發面額三百十萬元之本票一張，並向劉耀鍾恐嚇
    及脅迫稱，若不簽寫上開文件，將予報警並移送法院處理，劉耀鍾因受王學斌之
    脅迫及恫嚇而心生畏懼，遂依王學斌之意書寫自白書而行無義務之事及簽發面額
    三百十萬元之本票一紙交付予王學斌等情。因認被告二人就此部分與王學斌亦涉
    嫌共犯刑法第三百零四條第一項、第三百四十六條第一項之罪。本件訊據被告二
    人堅決否認有此部分之犯行，均辯稱：當時劉耀鍾簽寫自白書及本票時，伊等並
    不在場。經查，王學斌發覺劉耀鍾有侵占之情事後，即將劉耀鍾帶回辦公室，當
    時均由王學斌一人告知劉耀鍾如何處理等情，業據王學斌於警訊中供承在卷（見
    八十八年字第二四三六六號卷第十三頁背面），核與劉耀鍾於偵查中供述：「（
    問、誰叫你寫？）王學斌叫我要寫從八十八年九月二十一日開始，金額、日期如
    果讓他不滿意的話，就要把我送警察局，我因為害怕所以照他的意思寫」（見同
    上偵查卷第三十六頁正面）；原審時供述：「我簽發本票時，被告二人還沒有來
    」（見原審卷第四十四頁）等語相符，且被害人劉文樑、邱秀娥於原審亦均證稱
    ：被告甲○○係在伊二人至上開辦公室後，隔二十分鐘左右才來（詳如前述）。
    綜上論述，足見被告二人於劉耀鍾簽寫上開自白書及本票時，並未在場，自無從
    恐嚇、脅迫劉耀鍾。此外，又查無其他積極之證據，足以證明被告二人與王學斌
    共犯此部分之犯行，因公訴人認被告二人此部分之行為與上開論罪科刑之部分，
    有連續犯之關係，屬裁判上一罪，爰不另為無罪之諭知，併此敘明。
據上論結，應依刑事訴訟法第三百六十九條第一項前段、第三百六十四條、第二百九
十九條第一項前段，刑法第二十八條、第三百零四條第一項、第三百四十六條第一項
、第五十五條、第七十四條第一款、罰金罰鍰提高標準條例第一條前段，判決如主文
。
本案經檢察官乙○○到庭執行職務。
中      華      民      國      九十一  年      三      月      七      日
                                臺灣高等法院臺中分院刑事第十庭
                                      審判長法  官  林  照  明
                                            法  官  盧  江  陽
                                            法  官  蔡  名  曜
右正本證明與原本無異。
不得上訴。
                                            書記官  許  哲  禎
中      華      民      國      九十一  年      三      月      十一    日
附錄本案論罪科刑法條全文：
刑法第三百零四條第一項
以強暴、脅迫使人行無義務之事或妨害人行使權利者，處三年以下有期徒刑、拘役或
三百元以下罰金。
刑法第三百四十六條第一項：
意圖為自己或第三人不法之所有，以恐嚇使人將本人或第三人之物交付者，處六月以
上五年以下有期徒刑，得併科一千元以下罰金。
                                                                        Ａ
